【裁判字號】    98,上易,779
【裁判日期】    990112
【裁判案由】    清償借款
【裁判全文】
臺灣高等法院民事判決                 98年度上易字第779號
上  訴  人  丙○○
訴訟代理人  乙○○
被 上訴 人  國泰世華商業銀行股份有限公司
法定代理人  甲○○
訴訟代理人  丁○○
上列當事人間請求清償借款事件，上訴人對於中華民國98年6月3
0日臺灣臺北地方法院98年度審訴字第2855號第一審判決提起上
訴，被上訴人並減縮聲明，經本院於98年12月29日言詞辯論終結
，玆判決如下：
    主      文
原判決關於命上訴人給付，超過「本金新台幣壹佰零壹萬肆拾元
及依前開本金計算自93年5月18日起至清償之日止，按周年利率
10.75%計算之利息，並前開本金逾期未清償在6個月內部分，依
前開利率之10%計算，逾期未清償超過6個月部分，依前開利率之
20%計算之違約金。」部分，及除減縮部分外訴訟費用之裁判，
均廢棄。
上開廢棄部分，被上訴人於第一審之訴駁回。
其餘上訴駁回（原判決主文第1項關於命上訴人給付之利息，減
縮為依新台幣壹佰零壹萬肆拾元自93年5月18日起至清償之日止
按周年利率10.75%計算）。
第一、二審訴訟費用，除減縮部分外，由被上訴人負擔十分之九
，餘由上訴人負擔。
    事實及理由
一、本件被上訴人於原審請求被上訴人清償借款新台幣（以下同
    ）101萬40元並給付如附表所示之利息、違約金，嗣於本院
    審理程序中減縮其中利息之請求為依本金101萬40元計算自
    民國93年5月18日起至清償之日止，按年息10.75%計算，核
    與民事訴訟法第446條第1項但書、第255條第1項第3款規定
    相符，聲明減縮程序合法，應先敘明。
二、被上訴人主張：伊原名世華聯合商業銀行股份有限公司，嗣
    於92年6月26日與訴外人國泰商業銀行股份有限公司合併並
    變更名稱。訴外人新城實業股份有限公司（下稱新城公司）
    前於73年4月12日及74年3月22日向伊借款5000萬元及2000萬
    元，約定借款期限均至89年6月30日止，利息分別以年利率
    10.75%及11%計算，按月付息，利率調整時並自調整日起按
    伊新利率機動計算。另約定若未按期清償者，其逾期未清償
    在6個月以內者，按上開利率之10%，超過6個月者，超過部
    分按上開利率之20%分別計付違約金。上訴人與訴外人傅修
    澤蘭、傅積寬為保證新城公司上開借款債務，於新城公司借
    款當日出具保證書，承諾就新城公司對伊所負一切債務各於
    5000萬元及2000萬元範圍內負擔連帶清償責任，並另共同簽
    發本票以為擔保。嗣新城公司未依約清償本息，尚積欠本金
    101萬40元，暨自93年5月18日起至清償之日止，按年利率
    10.75%計算之利息，及如附表所示之違約金，未為給付等情
    ，爰依民法消費借貸契約及連帶保證之法律關係，求為判決
    命上訴人給付本金101萬40元及自93年5月18日起至清償之日
    止，按年利率10.75%計算之利息與附表所示之違約金。（原
    審判決被上訴人勝訴）並對於上訴人之上訴，答辯聲明：上
    訴駁回。
三、上訴人則以：本件主債務人新城公司尚有許多不動產，被上
    訴人自應先向其追討債務。又系爭債務發生於73、74年間，
    迄今已逾25年，被上訴人並未提出新城公司逾期未清償債務
    之時間及金額之憑證，其請求伊返還借款並給付利息及違約
    金，顯已罹於消滅時效期間。原法院89年度促字第33084號
    支付命令確定證明書上並無伊姓名，消滅時效期間不得自上
    開支付命令確定之日起算等語，資為抗辯。並對於原判決提
    起上訴，聲明：(一)原判決廢棄。(二)被上訴人在第一審之訴駁
    回。
四、兩造不爭執之事項：
  (一)新城公司於73年4月12日及74年3月22日向被上訴人借款5000
    萬元及2000萬元，上訴人及傅修澤蘭（兼新城公司法定代理
    人）、傅積寬並分別於當日簽立保證書予被上訴人，就新城
    公司上開借款債務為連帶保證人，其保證書第1條中並表示
    ：「債務人（即新城公司）所得為之一切抗辯權保證人（即
    上訴人、傅修澤蘭、傅積寬）自願拋棄不主張。」
  (二)上訴人與傅修澤蘭、傅積寬又分別於73年4月12日及74年3月
    22日簽立票面金額各為5000萬元及2000萬元之本票予被上訴
    人。
  (三)新城公司、傅修澤蘭及傅積寬另於89年7月14日簽立承諾書
    予被上訴人，表示本件借款債務「目前尚結欠本金1,010,04
    0元，暨自75年2月15日起至清償日止積欠之利息及違約金（
    見原審卷，21頁，新城實業股份有限公司還款記錄暨本息計
    算表，本院卷，50頁，承諾書）」。
五、玆就兩造爭執之事項，分別判斷如下：
  (一)關於上訴人得否行使先訴抗辯權部分：就此，上訴人雖抗辯
    新城公司尚有許多不動產，被上訴人應先向其追討債務等語
    。按保證人於債權人未就主債務人之財產強制執行而無效果
    前，對於債權人得拒絕清償，民法第745條固定有明文。然
    本條僅適用於一般之保證關係，至於連帶保證，則保證人應
    與主債務人負同一債務，對於債權人各負全部給付之責任，
    無該條之適用（最高法院45年台上字第1426號、69年台上字
    第1924號判例參照）。本件上訴人就系爭債務對於被上訴人
    負連帶保證責任，為兩造所不爭，依上開說明，上訴人自不
    得主張民法第745條之先訴抗辯權。
  (二)關於被上訴人請求是否罹於時效而消滅部分：就此，上訴人
    雖抗辯系爭債務發生於73、74年間，迄今已逾25年，被上訴
    人並未提出新城公司未清償之證據，其請求伊返還借款並給
    付利息及違約金，顯已罹於消滅時效期間等語。然查新城公
    司於借款後曾陸續分期清償，嗣因無力再為清償，於89年7
    月14日與另連帶保證人傅修澤蘭及傅積寬與被上訴人辦理結
    算，確認新城公司所借債務，計算至89年6月30日止，尚欠
    本金101萬0040元，暨自75年2月15日起至清償日止積欠之利
    息及違約金等情，有新城公司還款記錄暨本息計算表及承諾
    書附卷可稽（見原審卷，21頁、本院卷50頁），堪信為真實
    。按消滅時效，因請求、承認及起訴而中斷，民法第129條
    第1項定有明文。系爭債務之本金部分既經新城公司清償（
    即承認）至89年6月30日之分期款，則其餘未清償部分之消
    滅時效應自新城公司不再清償即89年6月30日起算，則迄至
    被上訴人於98年5月18日提起本件訴訟，尚未滿15年，是上
    訴人抗辯本金部分已罹於時效而消滅，為不足採。至於系爭
    債務之利息部分，業經被上訴人於本院審理時減縮自起訴前
    5年即93年5月18日起按本金101萬0040元計算，減縮後之請
    求，已因起訴而中斷，不罹於時效而消滅，是上訴人此部分
    之抗辯，亦無理由。至於系爭債務未清償所生如附表違約金
    部分，因本件違約金係約定上訴人於一定時間經過而未清償
    借款時，即原利息加計固定比率計算之定期債權，性質上為
    賠償被上訴人未受清償之損害，與遲延利息無異，依民法第
    126條規定（並參照最高法院66年9月26日66年度第7次民庭
    庭推總會議決議(一)、最高法院70年度台上字第3511號判決見
    解），其消滅時效期間為5年，故上訴人抗辯被上訴人就起
    訴（98年5月18日）前已逾5年部分之違約金請求權（包含89
    年6月30日前已累積之1088萬9584元），均罹於時效而消滅
    ，自屬可採。
六、綜上所述，被上訴人請求上訴人給付101萬0040元，暨依前
    開本金計算自93年5月18日至清償之日止，按周年利率10.75
    %計算之利息，及前開本金逾期未清償在6個月內部分，依上
    開利率10%計算，超過6個月部分，依上開利率20%計算之違
    約金為有理由，應予准許。逾此所為請求，為無理由，不應
    准許。上開不應准許部分，原審判命上訴人給付，上訴意旨
    指摘原判決此部分不當，求予廢棄，為有理由，應由本院將
    原判決此部分廢棄，並駁回被上訴人於第一審之訴。至於上
    開應予准許部分，原審判命上訴人如數給付，於法並無不合
    。上訴意旨指摘原判決此部分不當，聲明廢棄改判，為無理
    由，應予駁回上訴。
七、據上論結，本件上訴一部為有理由，一部為無理由。依民事
    訴訟法第450條、第449條第1項、第79條，判決如主文。
中    華    民    國    99    年    1     月    12    日
                    民事第七庭
                        審判長法  官   鄭三源
                              法  官   邱  琦
                              法  官   呂太郎
正本係照原本作成。
被上訴人如不服本判決，應於收受送達後20日內向本院提出上訴
書狀，其未表明上訴理由者，應於提出上訴後20日內向本院補提
理由書狀（均須按他造當事人之人數附繕本）上訴時應提出委任
律師或具有律師資格之人之委任狀；委任有律師資格者，另應附
具律師資格證書及釋明委任人與受任人有民事訴訟法第466條之1
第1項但書或第2項（詳附註）所定關係之釋明文書影本。
中    華    民    國    99    年    1     月    13    日
                             書記官   黃千鶴
附註：
民事訴訟法第466條之1（第1項、第2項）：
對於第二審判決上訴，上訴人應委任律師為訴訟代理人。但上訴
人或其他法定代理人具有律師資格者，不在此限。
上訴人之配偶、三親等內之血親、二親等內之姻親，或上訴人為
法人、中央或地方機關時，其所屬專任人員具有律師資格並經法
院認為適當者，亦得為第三審訴訟代理人。

司法院資訊處製作；財團法人民間司法改革基金會備份。
